【裁判字號】    97,訴緝,20
【裁判日期】    970429
【裁判案由】    洗錢防制法
【裁判全文】
臺灣士林地方法院刑事判決              97年度訴緝字第20號
公  訴  人  臺灣士林地方法院檢察署檢察官
被      告  乙○○
上列被告因洗錢防制法案件，經檢察官提起公訴（94年度核退偵
字第161 號），被告於本院準備程序期日就被訴事實為有罪之陳
述，經本院合議庭裁定本案改由受命法官獨任以簡式審判程序進
行審理後，判決如下：
    主  文
乙○○連續犯幫助詐欺取財罪，處有期徒刑肆月，如易科罰金以
銀元佰元即新台幣玖佰元折算壹日。
    事  實
一、乙○○見報紙登有收購帳戶之廣告，雖知提供金融帳戶予不
    熟識之人使用，將可能幫助他人從事財產犯罪，因缺錢花用
    ，竟基於幫助他人詐欺取財之不確定犯罪故意之概括犯意，
    於民國93年11月間某日，在臺北市南港區協和工商職業學校
    前，將其所開立之中國信託商業銀行第00000000 0000 號帳
    戶之存摺、提款卡及密碼以新臺幣（下同）3,000 元之代價
    售予姓名年籍不詳詐欺集團成員之成年男子，復於1 、2 週
    後，在同地，將其開立之中華郵政股份有限公司監察院郵局
    （下稱郵局監察院支局）第004012號帳戶存摺、提款卡及密
    碼以2,000 元之代價售予同一男子。嗣該犯罪集團成員即基
    於意圖為自己不法所有之概括犯意，為：
    1.於93年11月19日，在網路上以「阿傑」自稱，向正在上網
      之甲○○訛稱欲出售網路遊戲天堂幣，使甲○○陷於錯誤
      ，而於同日下午5 時13分22秒及同日下午7 時36分28秒，
      在臺中市○區○○路1 段400 號中國信託商業銀行中港分
      行內之自動櫃員機，將其所有之2 萬元分2 次，每次各1
      萬元以現金存入之方式存入乙○○上開中國信託商業銀行
      帳戶。
    2.於94年1 月11日上午10時許，致電丙○○佯稱丙○○中獎
      ，指示其至提款機轉帳，以辦理中獎事宜云云，丙○○信
      以為真，遂於同月13日持提款卡至設於彰化縣埔心鄉○○
      村○○路○ 段217 號臺中中小銀行之自動櫃員機，依電話
      指示操作自動櫃員機，丙○○因不諳提款機之操作而受騙
      ，遂將其帳戶內之227,000 元匯入乙○○前開郵局監察院
      支局。嗣甲○○、丙○○驚覺有異，始知受騙。
二、案經臺北市政府警察局南港分局報告臺灣士林地方法院檢察
    署檢察官偵查起訴。
    理  由
一、本件被告所犯非死刑、無期徒刑、最輕本刑為3 年以上有期
    徒刑之罪，或高等法院管轄第一審之案件，被告於本院準備
    程序中，就被訴事實為有罪之陳述，經告以簡式審判程序之
    旨，並聽取檢察官、被告之意見後，本院合議庭裁定由受命
    法官進行簡式審判程序，是本件之證據調查，依刑事訴訟法
    第273 條之2 規定，不受同法第159 條第1 項、第161 條之
    2 、第161 條之3 、第163 條之1 及第164 條至第170 條規
    定之限制，合先敘明。
二、上揭犯罪事實，業據被告於本院審理時自白不諱，核與證人
    即被害人甲○○、丙○○警詢所述相符，復有被告前述中國
    信託商業銀行對帳單、郵局監察院支局客戶歷史交易清單、
    中國信託商業銀行95年1 月24日中信銀集作000000000071號
    函檢送之被告上揭帳戶開戶資料、歷史交易查詢報表、中國
    信託商業銀行95年1 月25日中信銀集作000000000052號函檢
    送之歷史交易查詢報表及自動櫃員機編號對照表在卷可徵。
    雖被告於本院97年4 月9 日審理時供稱：其販賣中國信託商
    業銀行資料1 、2 日後，再犯賣郵局監察院支局帳戶資料云
    云，惟其於94年2 月27日警局供稱：賣郵局監察院支局帳戶
    資料前1 、2 週有賣郵局監察院支局之帳戶資料等語，二者
    不符，惟本院97年4 月9 日審理時距被告販賣帳戶之時間已
    隔3 年餘，而94年2 月27日警詢距離被告販賣帳戶之時間較
    近，被告斯時之記憶當較清晰，是應以被告警詢時之供述較
    可採信。
三、按金融存款帳戶，事關存戶個人財產權益之保障，與存戶之
    印鑑章、提款卡結合，其專屬性、私密性更形提高，除非本
    人或與本人具密切之關係者，難認有何理由可自由流通使用
    該存摺、印章、提款卡，一般人亦均有應妥為保管存摺、印
    鑑章、提款卡，以防止被他人冒用之認識，縱有特殊情況偶
    有將存摺、印鑑章、提款卡交付他人之需，亦必深入瞭解其
    用途後再行提供以使用，恆係吾人日常生活經驗與事理；且
    金融帳戶為個人理財之工具，申請開設金融帳戶並無任何特
    殊之限制，一般民眾皆可以存入最低開戶金額之方式申請開
    戶，一個人可以在不同之金融機構申請多數之存款帳戶使用
    ，並無何困難，此乃眾所週知之事實，則依一般人之社會生
    活經驗，苟見非親非故之人不以自己名義申請開戶，反而以
    出價蒐購或租用之方式向他人蒐集金融機構帳戶供己使用，
    衡情當知悉蒐集金融帳戶者，係將所蒐集之帳戶用於從事財
    產犯罪。況觀諸現今社會上，詐騙者蒐購人頭帳戶，持以作
    為信貸、手機簡訊詐欺之事，常有所聞，出賣或出借帳戶予
    非親非故之人，受讓人係為從事財產犯罪，已屬人盡皆知之
    事，本件被告明知存摺、提款卡、密碼等有關個人財產、身
    分之物品，將淪落於不明人士手中，極易被利用為與財產有
    關之犯罪工具，竟願以不相當之2 、3 千元之對價，將其存
    摺等物交付予與其於身分上不具密切關係之人，顯然對於該
    帳戶將作為不法使用，有所認知，是雖卷內事證並無積極證
    據證明被告知悉實施詐欺者將如何犯罪，而無法於本件認定
    被告有實施詐欺犯行之共同犯意聯絡，但被告既對金融帳戶
    交付他人使用，可能遭持以從事財產犯罪有所認知，其有幫
    助他人犯詐欺罪之不確定犯罪故意甚明。
四、綜上所述，堪認被告之自白與事實相符，足以採信。本件事
    證明確，被告犯行洵堪認定，應依法論科。
五、論罪科刑
  1.新舊法比較：
    按被告行為後，刑法於94年2 月2 日修正公布，95年7 月1
    日施行，而刑法施行法亦於95年6 月14日增訂第1 條之1 。
    修正後刑法第2 條第1 項規定：「行為後法律有變更者，適
    用行為時之法律。但行為後之法律有利於行為人者，適用最
    有利於行為人之法律。」，係規範行為後法律變更所生新舊
    法律比較適用之準據法，於新法施行後，應適用修正後刑法
    第2 條第1 項之規定，為「從舊從輕」之比較（此條項規定
    ，僅係新、舊法之比較適用之宣示性指導原則，並非實體刑
    罰法律，自不生行為後法律變更之比較適用問題）。且比較
    時應就罪刑有關之共犯、未遂犯、想像競合犯、牽連犯、連
    續犯、結合犯，以及累犯加重、自首減輕暨其他法定加減原
    因（如身分加減）與加減例等一切情形，綜其全部罪刑之結
    果而為比較（最高法院95年第8 次刑事庭會議決議參照）。
    又比較適用最有利於行為人之法律，應就罪刑有關之一切情
    形，比較其全部之結果，而為一體之適用，不應一部分適用
    新法，一部分適用舊法（最高法院29年上字第964 號判例意
    旨參照）。經查：
    被告行為時刑法第339 條第1 項之法定刑為「5 年以下有
      期徒刑、拘役或科或併科1 千元以下罰金。」查被告行為
      時，刑法分則編各罪所定罰金刑之貨幣單位原為銀元，修
      正前刑法第33條第5 款規定：「罰金：1 元（銀元）以上
      。」，而依罰金罰鍰提高標準條例規定，就72年6 月26日
      前修正之刑法部分條文罰金數額提高2 至10倍，其後修正
      者則不提高倍數，並依現行法規所定貨幣單位折算新臺幣
      條例規定，以銀元1 元折算新臺幣3 元；修正後刑法第33
      條第5 款規定：「罰金：新臺幣1,000 元以上，以百元計
      算之。」，刑法第33條第5 款所定罰金貨幣單位經修正為
      新臺幣後，刑法分則各罪所定罰金刑之貨幣單位亦應配合
      修正為新臺幣，為使刑法分則編各罪所定罰金之最高數額
      與刑法修正前趨於一致，乃增訂刑法施行法第1 條之1 ：
      「中華民國94年1 月7 日刑法修正施行後，刑法分則編所
      定罰金之貨幣單位為新臺幣。94年1 月7 日刑法修正時，
      刑法分則編未修正之條文定有罰金者，自94年1 月7 日刑
      法修正施行後，就其所定數額提高為30倍。但72年6 月26
      日至94年1 月7 日新增或修正之條文，就其所定數額提高
      為3 倍。」；從而，刑法分則編各罪所定罰金刑之最高數
      額，於上開規定修正後並無不同，惟修正後刑法第33條第
      5 款所定罰金刑最低數額，較之修正前提高，修正前刑法
      第33條第5 款規定為有利於被告。
    再修正前刑法第30條規定：「幫助他人實行犯罪行為者，
      為幫助犯。雖他人不知幫助之情者，亦同。幫助犯之處罰
      ，得按正犯之刑減輕之。」，而修正後之刑法第30條則規
      定：「幫助他人犯罪者，為從犯。雖他人不知幫助之情者
      ，亦同。從犯之處罰，得按正犯之刑減輕之。」，觀諸修
      正前後幫助犯之規定，僅有文字之修正，無關成立幫助犯
      內容之實質變更，非屬科刑規範事項之變更，自非法律之
      變更，應逕行適用修正後之規定，附此敘明。
    被告行為後，刑法業已刪除舊刑法第56條連續犯之規定，
      此刪除雖非犯罪構成要件之變更，但顯已影響行為人刑罰
      之法律效果，自屬法律有變更，依新法第2 條第1 項規定
      ，比較新、舊法結果，仍應適用較有利於被告之行為時法
      律即舊法論以連續犯（最高法院95年第8 次刑事庭會議決
      議參照）。
    綜合上述各條文修正前、後之比較，揆諸前揭最高法院決
      議及修正後刑法第2 條第1 項規定之「從舊從輕」原則，
      被告所犯本案，以修正前刑法較有利於被告，應一體適用
      修正前刑法之規定。
  2.按刑法上之幫助犯，係對於犯罪與正犯有共同之認識，而以
    幫助之意思，對於正犯資以助力，而未參與實施犯罪之行為
    者而言（最高法院75年度台上字第1509號、88年度台上字第
    1270號判決亦同此意旨）。是以，如未參與實施犯罪構成要
    件之行為，且係出於幫助之意思提供助力，即屬幫助犯，而
    非共同正犯。核被告所為，係犯刑法第30條第1項 、第339
    條第1 項之幫助詐欺取財罪。被告先後所犯2 次犯行，時間
    緊接，犯罪構成要件相同，顯係基於概括犯意反覆為之，為
    連續犯，爰依修正前刑法第56條之規定以一罪論，並加重其
    刑。被告係對正犯資以助力而未參與犯罪行為之實施，爰依
    刑法第30條第2 項減輕其刑，並先加重再減輕。起訴書認被
    告所為係犯刑法第30條第1 項、洗錢防制條例第2 條第1 款
    之幫助洗錢罪嫌，惟業經實行公訴檢察官更正起訴法條為刑
    法第30條第1 項、第339 條第1 項之幫助詐欺罪，依檢察一
    體原則，本院自無庸變更起訴法條。另刑法上之常業犯，係
    以同一犯罪行為之意思反覆為之而成立，是行為人須有反覆
    從事某種行為之主觀意思，並以該項行為之所得供作日常生
    活給養所須之客觀事實表現；依卷附之資料及證據，僅能證
    明該詐欺集團成員向甲○○、丙○○行詐騙，使其等匯款至
    被告所提供之前述帳戶，除此之外無證據證明另有詐欺犯行
    ，亦無其他證據足以證明上開集團人員有恃該行為營生之客
    觀事實，自難論以常業犯，是本件未緝獲之正犯依現存證據
    ，應僅能成立普通詐欺罪而非常業詐欺罪，故被告所為應係
    幫助詐欺罪，附此敘明。
  3.爰審酌被告提供帳戶資料予詐欺集團使用，所為已影響社會
    正常交易安全，增加被害人尋求救濟之困難，並使犯罪之追
    查趨於複雜，危害社會情節甚鉅及其犯罪之動機、目的、手
    段、生活狀況、智識程度暨犯罪後坦承犯行等一切情狀，量
    處如主文所示之刑。又修正前刑法第41條第1 項前段規定：
    「犯最重本刑為5 年以下有期徒刑以下之刑之罪，而受6 個
    月以下有期徒刑或拘役之宣告，因身體、教育、職業、家庭
    之關係或其他正當事由，執行顯有困難者，得以1 元以上3
    元以下折算1 日，易科罰金。」，而被告行為時之易科罰金
    折算標準，依95年7 月1 日修正條文施行前罰金罰鍰提高標
    準條例第2 條前段之規定（該條業經總統於95年5 月17日公
    布刪除，並自95年7 月1 日失效），就其原定數額提高為
    100 倍折算1 日，則被告行為時之易科罰金折算標準，應以
    銀元100 元至300 元折算1 日，經折算為新臺幣後，係以新
    臺幣300 元至900 元折算為1 日；惟修正後之刑法第41條第
    1 項前段則規定：「犯最重本刑為5 年以下有期徒刑以下之
    刑之罪，而受6 個月以下有期徒刑或拘役之宣告者，得以新
    臺幣1,000 元、2,000 元或3,000 元折算1日 ，易科罰金。
    」，比較修正前後之易科罰金折算標準，依刑法第2 條第1
    項前段之規定，應適用修正前刑法第41條第1 項前段及修正
    前罰金罰鍰提高標準條例第2 條前段之規定定其易科罰金之
    折算標準。又被告之上開犯行，犯罪時間雖在96年4 月24日
    以前，然按中華民國96年罪犯減刑條例第5 條規定：「本條
    例施行前，經通緝而未於中華民國96年12月31日以前自動歸
    案接受偵查、審判或執行者，不得依本條例減刑。」，查被
    告經本院於前述減刑條例施行前（96年7 月16日施行）之95
    年9 月12日發佈通緝，於施行後之97年3 月26日為警緝獲，
    並非於96年12月31日前自動歸案接受審判，依前開規定，自
    不符合該條例得以減刑之規定，附此敘明。
六、據上論斷，應依刑事訴訟法第299 條第1 項前段、第273 條
    之1 第1 項，刑法第2 條第1 項、第339 條第1 項、第30條
    、修正前刑法第56條、第41條第1 項前段，刑法施行法第1
    條之1 ，修正前罰金罰鍰提高標準條例第2 條，判決如主文
    。
七、本件檢察官湯偉祥到庭執行職務。
中    華    民    國    97    年    4     月    29    日
                  刑事第三庭  法  官      江翠萍
以上正本證明與原本無異。
如不服本判決，應於收受送達後10日內向本院提出上訴書狀，其
未敘述上訴理由者，應於上訴期間屆滿後20日內向本院補提理由
書狀（均須按他造當事人之人數附繕本）。
                              書記官      陳慧玲
中    華    民    國    97    年    5     月    1     日
附錄本案論罪科刑法條：
中華民國刑法第339條
意圖為自己或第三人不法之所有，以詐術使人將本人或第三人之
物交付者，處5 年以下有期徒刑、拘役或科或併科1 千元以下罰
金。
以前項方法得財產上不法之利益或使第三人得之者，亦同。
前二項之未遂犯罰之。


司法院資訊處製作；財團法人民間司法改革基金會備份。
